【裁判字號】    98,消債抗,125
【裁判日期】    980623
【裁判案由】    更生事件
【裁判全文】
臺灣臺北地方法院民事裁定           98年度消債抗字第125號
抗  告  人  甲○○
上列當事人因消費者債務清理事件聲請更生，對本院中華民國98
年2月27日98年度消債更字第22號裁定提起抗告，本院裁定如下
：
    主  文
抗告駁回。
抗告程序費用新台幣壹仟元由抗告人負擔。
    理  由
一、抗告意旨略以：抗告人於從事資源回收工作前，原於南投擺
    攤維生，故健保費係向南投縣攤販職業工會繳納，嗣後遷居
    台北後，因台北並無類似之工會，故其職業雖有異動，但並
    未變更原投保單位。原審裁定認抗告人依財政部臺北市國稅
    局財產歸屬資料清單，尚有一筆合作金庫商業銀行之投資，
    金額為新台幣（下同）30,000元，然此乃舊有資料，於查詢
    證券交易集中處後即可確認之。實則，抗告人平均每月收入
    僅有約12,000元左右，每月支出若以行政院主計處所公告之
    民國（下同）97年度台灣省平均每人每月最低生活費用9,82
    9元計算，每月還款能力有限，實無力清償現有債務2,407,2
    85元，並非惡意不協議還款，確實有不可歸責於抗告人之事
    由致無法同意債權人所提出之還款條件，其仍願盡最大努力
    以每月還款2,000元之方式償還債務。原審裁定未予詳查，
    遽認抗告人有每月6,830元之還款能力，而駁回其更生之聲
    請，顯然有誤，爰請求廢棄原裁定賜准更生。
二、按，債務人不能清償債務或有不能清償之虞者，得聲請更生
    或清算程序清理其債務，消費者債務清理條例第3條定有明
    文。又更生或清算制度之立法目的，係為使不幸陷入經濟困
    境之債務人得以清理債務、重建生活，並在清理過程中保有
    符合人性尊嚴之最低基本生活需要，而非維持債務人過去慣
    常之寬逸生活狀態。職是之故，於評估債務人是否有不能清
    償債務或有不能清償之虞時，非任由債務人主張基本生活費
    用數額，而須依一般社會經濟客觀條件下判斷債務人之主張
    是否合理妥適，對於債務人主張基本生活費用數額於顯有浮
    濫之處，得認定該浮濫之主張非債務人維持基本生活所必需
    ，惟無論法院為准許或駁回之裁判，債務人均應當竭盡心力
    清償債務，蓋債務之發生係源於債務人之需求，且債務人亦
    有享受過該消費借貸契約所生之利益，不得將所有責任歸究
    於貸與金錢之他方，合先敘明。
三、經查：
（一）原裁定係以：「其所提供之證據為南投縣攤販職業工會出
      具之繳納健保費證明書，顯然與債務人所述之職業別（資
      源回收工作者）、居住地點（台北市○○區○○街）均不
      相符，難以採信」、「其提出之健保費繳納證明書更係由
      南投縣攤販職業工會出具，其餘繳費單據及信用報告回覆
      書則均未記載住址」、「前置協商不成立之原因係債務人
      無法負擔任何還款條件。然債務人所主張之必要費用共計
      10,637元。依中央健康保險局所公布之投保金額分級表可
      知，每月實際薪資為17,280元以下者，每月僅需繳交健保
      費用600元，抗告人每月卻需繳交之健保費用多達828 元
      」等語，作為駁回更生聲請之理由。抗告人雖主張其於從
      事資源回收工作之前，係於南投擺攤維生，故健保費是向
      南投縣攤販職業工會繳納，嗣後遷居台北後，因台北並無
      類似之工會，故其職業雖有異動，但並未變更原投保單位
      ，以此指摘原裁定未予詳查，顯然有誤云云。惟查：抗告
      人係居住於台北市，卻持有南投縣攤販職業工會所製發之
      健保費繳費證明，並將之作為聲請更生之證據（見原審卷
      第19頁），況抗告人之戶籍地係在台北市○○區○○路42
      1號4樓，其所提出之清寒證明又記載「本里里民甲○○住
      於吉林路421號4樓 (見原審卷第25頁)」，則抗告人之戶
      籍與投保單位分處不同處所，本應自行釋明健保費之投保
      單位為南投縣攤販職業工會及97年之健保費為9,942元之
      原因，其並未主動釋明，復依其自承每月收入約12,000
      元，依中央健保局所公布之投保金額分級表，應納之健保
      費為每月600元，而非每月829元，就此部分抗告人亦未釋
      明原因，抗告人據此指摘原裁定未予詳查，難謂有理由。
（二）原裁定以「依國稅局財產歸屬資料清單所示，債務人尚有
      合作金庫商業銀行投資一筆30,000元，顯見債務人尚有餘
      力可從事投資、保險等理財規劃」等語駁回抗告人更生之
      聲請。抗告人雖辯稱該資料有誤，原審應可於查詢證券交
      易集中處後即可確認云云，惟查：合作金庫商業銀行之投
      資，屬抗告人之私有財產，其自得依法處分之。依財政部
      臺北市國稅局財產歸屬資料清單之書面證據觀之（見原審
      卷第9頁），確有一筆30,000元之投資，抗告人又未為投
      資金額異動之陳報，是故原審據此認定事實，並無違誤。
（三）次查，抗告人所附之中華電信電話費繳費單，並無用戶姓
      名及地址，且應繳金額竟高達2,641元（見原審卷第22 頁
      ），該繳費單與其所陳報之支出顯不相符，難認前開電話
      費支出屬實。縱認此確為抗告人之電話費支出，依其每月
      收入及所從事行業觀之，該項支出費用顯然過高，職是之
      故，原審認定應以中華電信市內電話基本費率70元計算並
      無違誤。復依國稅局財產歸屬資料清單，抗告人除一筆投
      資金額外並無其它財產，抗告人名下既無車輛，然竟陳報
      每月500元之油費支出（見原審卷第5頁），亦非合理。再
      者，我國國民均受健保之保障，基本醫療照護已無虞，抗
      告人既已無法清償所欠債務，竟仍於96年12月3日購買人
      壽保險（見原審卷第20頁），該項支出亦非必要。又抗告
      人雖列有房屋之租賃費用每月3,500元，然其僅提出租賃
      契約卻未提出實際繳納房租之證據（見原審卷第12-18頁
      ），亦無說明為何須於戶籍地外另行租屋，自難認其所述
      為真實且必要，是故其所列每月支出實屬過高，應予酌減
      。
（四）抗告人主張其從事資源回收工作，因年歲已高，平均每月
      收入僅有12,000元左右，於扣除每月支出10,637元後，僅
      有2,000元之還款能力，實無力清償現有債務2,407,285元
      云云，指摘原裁定認定有誤。惟抗告人所列舉之每月必要
      支出中，房租、保險費、交通費部分應予刪除；而健保費
      則應酌減至600元，電話費亦應酌減至70元均如前述。是
      故依抗告人每月收入12,000元計算，於扣除每月支出5,17
      0元後，尚有6,830元之還款能力，其僅以每月支出依行政
      院主計處所公告之97年度台灣省平均每人每月最低生活費
      用9,829元計算後，每月還款能力有限云云，指摘原裁定
      未予詳查求予廢棄，實無理由。
四、綜上所述，抗告人所為之陳述，均非可採，其既有能力可負
    擔協商方案，竟稱無法負擔任何還款條件致使協商不成立，
    揆諸前揭說明，無從認其業已踐行債務協商之前置程序。抗
    告人提起本件更生之聲請，又違背消費者債務清理條例第
    151條第1項之規定，且上開欠缺又屬無從補正，自應駁回其
    更生之聲請，爰依消費者債務清理條例第15條、民事訴訟法
    第495條之1第1項、第449條、第95條、第78條，裁定如主文
    。
中    華    民    國    98    年    6    月    23    日
                  民事第四庭    審判長法  官  周祖民
                                      法  官  鄧德倩
                                      法  官  張瑜鳳
上為正本係照原本作成
本裁定不得抗告
中    華    民    國    98    年    6    月    23    日
                                      書記官  羅元秀


司法院資訊處製作；財團法人民間司法改革基金會備份。
